【裁判字號】    89,上訴,1082
【裁判日期】    890904
【裁判案由】    毀棄損壞等
【裁判全文】
臺灣高等法院臺中分院刑事判決                  八十九年度上訴字第一八二號
    上  訴  人
    即  被  告  丁○○
    上  訴  人
    即  被  告  乙○○
    共      同
    選任辯護人  吳莉鴦
右上訴人因毀棄損壞等案件，不服臺灣彰化地方法院八十九年度訴字第一三一號中華
民國八十八年十二月八日第一審判決（起訴案號：臺灣彰化地方法院檢察署八十八年
度偵字第八二一○、一一○一七號），提起上訴，本院判決如左：
      主  文
原判決撤銷。
丁○○、林素貞共同意圖為自己不法之所有，而侵占自己持有他人之物，各處有期徒
刑參月。又共同損壞他人之牆壁磁磚、隔間壁板、樓梯石板、地板磁磚、排水管線、
進出水管線，足以生損害於他人，各處有期徒刑貳月，均應執行有期徒刑肆月。乙○○緩刑肆年。
      事  實
一、丁○○與乙○○夫妻，原本住於丁○○所有之門牌號碼「彰化縣埔鹽鄉○○路○
    段一七○巷十三號」建築物內，丁○○並以從事土木工程為業，民國 (下同 )八
    十七年一月間，彰化縣秀水鄉農會以台灣彰化地方法院八十五年拍字第四四六號
    民事裁定為執行名義，聲請拍賣前揭建築物及其所座落之基地（彰化縣埔鹽鄉○○段第八六三之十七地號），彰化地方法院乃於八十七年二月四日予以查封，且
    將查封標的物交由乙○○負責保管，繼而公告定期拍賣 (含建號二七三、四八七
    號建物，均自地面層至四樓及土地 )，公告內並記載「點交」，嗣於八十八年三
    月廿五日，由應買人洪秀玉拍定，彰化地方法院並於同年四月二日發給洪秀玉權
    利移轉證書，前揭建築物所有權 (含其內之固著物 )已歸屬洪秀玉所有，惟乙○○竟於同年五月七日下午，前往彰化地方法院民事執行處聲稱：「因債務人丁○○目前不良於行，請求鈞院請買受人於本人小孩學期結束時之八十八年六月底，
    一定自動履行搬遷。」等語，繼於同年五月十七日，彰化地方法院法官前去現場
    勘驗結果發現丁○○夫妻仍居住該建築物內，乙○○復陳稱願於同年六月底前自
    動搬遷，倘逾期未搬遷之物，即視為廢棄物由拍定人處理等語，洪秀玉之夫丙○○以代理人身分到場亦同意，丁○○夫妻遂得以繼續居住該建築物，詎丁○○與
    乙○○二人因不甘願原本所有之不動產被低價拍賣喪失所有權，需遷徒賃租他宅
    居住，竟基於意圖為自己不法所有及毀損之犯意聯絡，於八十八年五月十七日至
    同年六月廿九日前之期間內某時，僱請不知情之工人數人，相繼將早已安裝、固
    著於該建築物使用，且助益該建築物效用，因拍賣而一併歸屬洪秀玉所有之一樓
    騎樓處鐵捲門、一樓至四樓樓梯間之木製扶手、一樓至四樓各處之鋁門、鋁窗、
    木製房門，全數予以拆卸，侵占入己，除將鐵捲門、木製樓梯扶手搬至位於正對
    面賃租處「彰化縣埔鹽鄉○○路○段一七○巷十四號」一樓騎樓處、二樓與三樓
    樓梯間、三樓房間內堆放外，其餘十餘扇鋁門、鋁窗、木製房門則運離他處，去
    向不明，二人復利用丁○○從事土木工程之營生工具，逐層將牆壁磁磚、隔間壁
    板、樓梯石板、地板磁磚等物敲損，更甚而調配水泥漿灌入一樓至四樓之排水管
    線、五樓頂之進出水管線內，致該建築物之排水、進水功能喪失效用，八十八年
    六月三十日，丙○○發現該建築物已遭嚴重破壞，迨同年七月十九日，台灣彰化
    地方法院法官前往現址執行點交時，發現債務人雖已將所有物品搬離，亦發覺該
    建築物有前揭之破壞。
二、案經被害人洪秀玉之夫丙○○訴請臺灣彰化地方法院檢察署檢察官偵查起訴。
      理  由
一、訊據被告丁○○、乙○○坦承將鐵捲門、木製樓梯扶手拆卸後，搬移至現租賃住
    處之情不諱，惟均矢口否認有竊盜、毀損之犯行，被告乙○○辯稱：樓梯和鐵捲
    門是在未拍賣前叫外勞搬移的，並未經點交，系爭建物三、四樓係自行加蓋，尚
    未蓋好云云，被告丁○○辯稱：伊於六月十七、十八日就搬走，鐵門、扶手未拍
    賣前就已拆，拍賣前鐵門一部份修改中，係因車子不能進入，才改作鐵門，外面
    尚有個鐵門，要施作此工程必須拆掉己砌外面的牆，伊有作脊椎手術，不良於行
    ，不可能為毀損犯行，水泥漿盆、桶子就放在屋外，他人亦可拿去使用，況且同
    樣的東西很多，不能認定係伊所為，辯護人則辯稱：竊盜罪需意圖為自己或第三
    人不法之所有，而取他人所有物，為其成立要件，若行為人誤信該物為自己所有
    ，而取得之，即欠缺意思要件，況在點交前，系爭房屋及其設備尚屬被告持有或
    占有之物，因此被告使用或取走，係爭房屋內之設備亦不成立竊盜罪，再刑法三
    五三條第一項之罪，必須毀損建築物之重要部分，足致該建築物之全部或一部失
    其效用，始能成立，若僅毀損其附屬之門窗等物，而該建築物尚可照舊居住使用
    者，只能論以同法三五四條毀損他人之物罪，本件倘若認為係爭房屋之排水管線
    被灌水泥及部分牆壁受損，鋁門窗被拆下為被告所為，惟該等瑕疵均可修復，且
    並無任何致房屋之效用全部或一部喪失之程度，即不能論以刑法第三五三條第一
    項之罪，告訴人所指稱之毀損狀況，不但須長期破壞，且需搬運東西，實非被告
    所能為，不能單憑丁○○前為木土工，且為系爭房屋之原所有人，即遽予認定其
    涉有本件犯行。惟查，右開事實，業據告訴人丙○○於偵查中指訴綦詳，於原審
    審理中指稱：「鐵捲門及一至四樓之木製扶手原本都還在，我在五月十七日會同
    法院人員勘驗縣現場時都還在，那時我們已拍定買受。鋁門窗及木門也還在，水
    管被灌水泥是他們搬走後我去看是整個被封死的」等語，於本院審理中仍為相同
    指訴，並稱：房子拍定及履勘時鐵門均好好的，被告所辯要改作鐵門才拆除等語
    不實，水管伊已僱工撬開重新換管等語，又該建築物之一樓騎樓處鐵捲門、一樓
    至四樓樓梯間之木製扶手、一樓至四樓各處之鋁門、鋁窗、木製房門，全數已被
    拆卸，各層之牆壁磁磚、隔間壁板、樓梯石板、地板磁磚等物亦被敲損而破壞，
    一樓至四樓之排水管線、五樓頂之進出水管線則均被灌注水泥漿，致排水、進水
    功能喪失效用一節，有臺灣彰化地方法院檢察署檢察官率同員警於八十八年七月
    廿七日前往現場勘驗，製有勘驗筆錄一份、照片共三十四幀在卷可稽，次查，被
    告等於偵查及原審法院審理中，供詞反覆，被告丁○○於偵查中供稱：「（排水
    管為何被灌水泥？）原來就這樣了」，於原審法院審理中辯稱：「我們住時就這
    樣，水管就不通了」，繼又辯稱：「搬家後被人灌水泥，我不知道。」等語，被
    告林素貞於偵查中供稱：「（木門及鋁門窗何人拆的？）我不知道。」、於勘驗
    筆錄中稱：「（手扶梯何時拆回？）八十八年六月中旬我僱外勞幫忙拆的。（你
    是否知道不能拆？）我不知道」，於原審法院審理中供稱：「（為何將鐵捲門、
    扶手、一至四樓之鋁門窗、木製房門拆下來？）因怕掉下來打到小孩便拿下來，
    放在十三號內，直到要我搬時才搬到十四號。」等語，於本院審理中又為如上辯
    稱，渠等所供前後不一，益見所辯純係臨訟飾卸之詞，且依卷附照片所示該建築
    物位處接近巷內底處，距離巷口尚有近十棟建築物之遙，各建築物間為連棟之「
    販厝」，無論拆卸、敲擊之聲響或舉動，均無法掩蔽巷內之各住戶，外人、過客
    ，本不易發現該門戶無人居住使用，更遑論大肆、耗時破壞後，再將大批鋁門、
    鋁窗、木門悄悄然搬離而不被發覺，另臺灣彰化地方法院檢察署檢察官於勘驗現
    場時，在四樓前方陽台地面發現一水泥成份之水泥漿盆底之花紋，並在四樓前方
    陽台隔間矮牆上發現一水泥漿盆內底之圓型水泥漿塊，竟與在被告丁○○現住處
    一樓騎樓處所發現被告工作所用之橘紅色水泥漿桶底部花紋、盆內底完全相符，
    有前開照片在卷可考，除被告等因不滿告訴人之妻低價購買渠等居住之房子而為
    之外，復有何人會無故搬運水泥漿桶、水泥、攪拌鏟具、灌注器具，無端破壞系
    爭建築物之排水、進水管線設備？再查依卷附拍賣公告及囑託塗銷登記函所示本
    件拍賣、買受範圍包括建號二七三、四八七號建物全部 (均自地面層至四樓 )，
    被告等當知該建物及其內之固著物已為買受人所有，又被告丁○○雖因第四、五
    腰椎滑落於八十八年一月二十五日手術，然於同年二月二日已出院，上開犯罪時
    間距其出院已三、四個月，就所犯毀損牆壁磁磚、隔間壁板、樓梯石板、地板磁
    磚等物及調配水泥漿灌入一樓至四樓之排水管線、五樓頂之進出水管線內之犯行
    ，並非粗重，被告等應有能力為之，辯護人請求向彰化看守所函查被告丁○○在
    監期間之身体狀況，本院認本件事證已臻明確，無此必要，被告所辯咸為脫卸之
    詞，不足採信，犯行均堪認定。
二、按刑法上之竊盜罪，係以竊取他人所持有之物為成立要件，如對於自己持有之他
    人所有物，而為不法取得之行為，即應成立侵占罪 (最高法院十九年上字第一六
    七三號判例參照 )又刑法第三百五十三條之毀損他人建築物罪，必須毀壞建築物
    之重要部分，足致該建築物之全部或部分失其效用，始能成立 (最高法院三十年
    上字第四六三號、四十六年台上字第一四九七號判例參照 )，被告等將系爭建物
    之一樓至四樓之排水管線、五樓頂之進出水管線以水泥漿灌入，雖致排水功能受
    損，然毀壞者並非該建物之重要部分，核被告等所為係犯刑法第三百三十五條第
    一項之侵占罪及第三百五十四條之毀損罪，公訴人認被告拆搬鐵捲門、鋁門、鋁
    窗、木製房門等物係犯刑法第三百二十條第一項之竊盜罪，灌水泥漿入排水管線
    、五樓頂之進出水管線係犯刑法第三百五十三條第一項之毀損建築物罪，起訴法
    條尚有未洽，應予變更 (就被告拆搬鐵捲門、鋁門、鋁窗、木製房門等物部分，
    公訴人固於所犯法條中謂被告所為係犯刑法第三百二十條第一項之竊盜罪，然於
    事實欄中記載系爭鐵捲門等物因拍賣而歸洪秀玉所有，被告林素貞於法官現場勘
    驗時陳稱願於同年六月底前自動搬遷，逾期未搬遷之物，視為廢棄物由拍定人處
    理等語，洪秀玉之夫丙○○以代理人身分到場亦同意，丁○○夫妻遂得以繼續居
    住該建築物而持有系爭鐵捲門等物，竟萌生意圖為自己不法所有．．．．．之共
    同犯意聯絡，將系爭鐵捲門等物拆卸搬離，未載明竊盜之情節，而竊盜與侵占同
    屬侵害他人財產法益，就上開起訴事實所載，本院認基本社會事實同一 )，被告
    二人間有犯意連絡與行為分擔，為共同正犯，所犯二罪間，犯意個別，構成要件
    互異，應分論併罰，原審予以論罪科刑，固非無見，惟原判決認被告等將鐵捲門
    、手扶梯、鋁門窗、木製房門等搬離該房屋，係犯刑法第三百二十條第一項之竊
    盜罪，就被告灌水泥漿入排水管線、五樓頂之進出水管線認係犯刑法第三百五十
    三條第一項之毀損建築物罪，認被告所犯之罪間有方法結果之牽連關係，均有未
    洽，被告上訴否認犯罪雖無理由，惟原審判決既有如上未當之處，應由本院撤銷
    改判，爰審酌被告丁○○有贓物、竊盜前科、被告乙○○則無不良素行及二人犯
    罪之動機、目的、手段、對系爭建物破壞之程度、尚未賠償告訴人損害、犯罪後
    猶飾詞狡辯之態度，暨被告二人尚有就學之小孩待養等一切情狀)，分別量處如
    主文第二項所示之刑，並定其執行刑，又被告林素貞未曾受有期徒刑以上刑之宣
    告，有本院被告全國前案紀錄表在卷可參，尚有就學之小孩待養，如與被告丁○○均入獄執行，對其小孩有重大影響，經此偵審教訓，當知所警惕，應無再犯之
    虞，本院認本件所宣告之刑，以暫不執行為適當，爰予宣告緩刑肆年，以啟自新
    ，至被告等毀損所用之物，並未扣案，因非違禁物，為免執行困難，爰不予宣告
    沒收。
三、據上論斷，應依刑事訴訟法第三百六十九條第一項前段、第三百六十四條、第三
    百條、第二百九十九條第一項前段、刑法第二十八條、第三百三十五條第一項、
    第三百五十四條、第五十一條第五款、第七十四條第一款、罰金罰鍰提高標準條
    例第一條前段，判決如主文。
本案經檢察官甲○○到庭執行職務。
中      華      民      國      八十九      年      八    月    三十一  日
                                    臺灣高等法院臺中分院刑事第九庭
                                          審判長法  官  胡  森  田
                                                法  官  趙  春  碧
                                                法  官  康  應  龍
右正本證明與原本無異。
檢察官得上訴。
如不服本判決應於收受送達後十日內向本院提出上訴書狀，其未述上訴之理由者並
得於提起上訴後十日內向本院補提理由書（均須按他造當事人之人數附繕本）。
                                                書記官  陳  明  珠
中      華      民      國     八十九     年      九      月     四     日
                                                                        Ｄ


司法院資訊處製作；財團法人民間司法改革基金會備份。
